ACORDAO-COMPLETO-2515347

ACÓRDÃO 228/2022 ATA 4/2022 - PLENÁRIO

VISTOS, relatados e discutidos estes autos de representação autuada de forma apartada do processo TC Processo 010.816/2017-8 para apurar a participação do Sr. Paulo Roberto Costa, ex-Diretor de Abastecimento, na ocorrência de fraudes em licitações conduzidas pela Petróleo Brasileiro S.A. (Petrobras) relacionadas às obras do Complexo Petroquímico do Rio de Janeiro (Comperj) ;
ACORDAM os Ministros do Tribunal de Contas da União, reunidos em sessão do Plenário, ante as razões expostas pelo Relator, em:
9.1. sobrestar, com fundamento no art. 157, caput, do Regimento Interno do TCU, a apreciação da participação do Sr. Paulo Roberto Costa nas fraudes ocorridas nas licitações para a contratação das obras de construção e montagem das Unidades de Destilação Atmosférica e a Vácuo (UDAV) , de Hidrocraqueamento Catalítico (UHCC) , de Coqueamento Retardado (UCR) e de Hidrotratamento de Destilados Médios (UHDT) , todas do Complexo Petroquímico do Rio de Janeiro (Comperj) , até a demonstração de que ele cumpriu suas obrigações no acordo de colaboração premiada celebrado com o Ministério Público Federal;
9.2. suspender a prescrição da pretensão punitiva desta Corte de Contas, com relação aos fatos designados em análise neste processo, até que haja manifestação do órgão signatário do acordo de colaboração especificado no item anterior quanto ao cumprimento ou descumprimento das obrigações pactuadas pelo Sr. Paulo Roberto Costa, com fulcro no art. 87 da Lei 12.529/2011;
9.3. determinar à SeinfraOperações que:
9.3.1. promova o acompanhamento periódico dos atos processuais relativos ao compromisso designado no subitem 9.1, realizando as diligências que entender cabíveis junto aos órgãos competentes; 
9.3.2. promova a imediata instrução da matéria, caso não mais subsistam as condições para o sobrestamento do presente processo;
9.4. encaminhar cópia desta deliberação ao responsável, à Diretoria de Governança, Risco e Conformidade (GRC) da Petróleo Brasileiro S.A., ao Ministério Público Federal, à Força Tarefa da Operação Lava Jato em Curitiba e ao titular da 13ª Vara Federal de Curitiba.

Representação autuada para análise individualizada da participação do responsável nos indícios de fraude à licitação em contratos do Complexo Petroquímico do Rio de Janeiro (Comperj).

Petróleo Brasileiro S.A.

3. Responsável: Paulo Roberto Costa (XXX.612.879-XX).

Augusto Nardes.

13.1. Ministros presentes: Bruno Dantas (na Presidência), Walton Alencar Rodrigues, Benjamin Zymler, Augusto Nardes, Vital do Rêgo (Relator), Jorge Oliveira e Antonio Anastasia.
13.2. Ministro que alegou impedimento na Sessão: Augusto Nardes.
13.3. Ministros-Substitutos presentes: Augusto Sherman Cavalcanti, Marcos Bemquerer Costa e Weder de Oliveira.

VITAL DO RÊGO

Cuidam os autos de representação autuada, de forma apartada do processo TC Processo 010.816/2017-8, para apurar a participação da empresa UTC Engenharia S.A. em supostas fraudes em licitações para as obras de implantação do Complexo Petroquímico do Rio de Janeiro (Comperj) , em Itaboraí/RJ, contratadas pela Petróleo Brasileiro S/A (Petrobras) .
Após cumpridas as medidas de saneamento dos autos, o auditor da SeinfraOperações analisou a resposta enviada na forma da instrução transcrita a seguir, com os ajustes de forma que entendi pertinentes (peça 82) :
I. INTRODUÇÃO
Tratam os autos de processo de representação apartado do processo TC Processo 010.816/2017-8 com fundamento no art. 86, inciso II, da Lei 8.443/1992, c/c art. 237, inciso VI, do Regimento Interno do Tribunal de Contas da União (RI-TCU) , acerca de possíveis fraudes em licitações para as obras de implantação do Complexo Petroquímico do Rio de Janeiro (Comperj) , em Itaboraí/RJ, contratadas pela Petróleo Brasileiro S/A (Petrobras) .
Tendo em vista a celeridade processual que o caso requer e a complexidade das várias manifestações dos responsáveis ouvidos, o Exmo. Ministro Relator autorizou a constituição de processos apartados para análise individualizada da manifestação do sr. Paulo Roberto Costa (CPF XXX.612.879-XX) neste processo, mediante o Despacho (peça 1) .
Dessa maneira, este processo trata especificamente das condutas imputadas ao sr. Paulo Roberto Costa no cometimento de possíveis fraudes às licitações das unidades do Comperj (UDAV, UHCC, UCR e UHDT) , conforme indicado na representação à peça 66. 
II. HISTÓRICO
Como mencionado, o presente processo visa apurar ocorrência de supostas fraudes nas licitações das obras do Comperj. Para tornar clara a abordagem das apurações e as propostas de encaminhamento adiante, faz-se necessário contextualizar a atuação do TCU nas referidas obras, apresentando-a em duas fases: período anterior à deflagração da "Operação Lava-Jato" e período posterior à deflagração da supracitada Operação. A essência dessas informações já consta na peça inicial da representação, cabendo repisá-la aqui para fins de contextualização. Ademais, será feita uma breve contextualização dos prejuízos decorrentes da implantação do Comperj.
II.I. Período anterior à "Operação Lava-Jato"
O Comperj está localizado no município de Itaboraí/RJ e, desde sua concepção, foi divulgado como sendo um dos principais empreendimentos da Petrobras. Em 2010, o investimento previsto era da ordem de US$ 26,6 bilhões. 
Em razão de sua materialidade e relevância, o Tribunal de Contas da União (TCU) possui um histórico de fiscalizações nas obras do Comperj que remonta ao ano de 2008 e, a partir de então, contou com diversas auditorias anuais. Dentre essas fiscalizações, destaca-se a auditoria realizada no âmbito do Fiscobras 2010 (TC Processo 009.834/2010-9) nas obras de implantação da Unidade de Destilação Atmosférica e a Vácuo (UDAV) , da Unidade de Hidro Craqueamento Catalítico (UHCC) e da Unidade de Coqueamento Retardado (UCR) . 
A referida auditoria resultou na prolação do Acórdão 2537/2010-TCU-Plenário, de relatoria do Exmo. Ministro José Jorge, por meio do qual determinou oitivas das empresas e audiências dos responsáveis pelos seguintes indícios de irregularidade: (i) sobrepreço; (ii) contratação direta irregular; e (iii) adoção de regime de execução contratual inadequado ou antieconômico. No entanto, o TC Processo 009.834/2010-9 foi sobrestado até o julgamento do mérito das conclusões do TC Processo 006.810/2011-0, no qual foi examinado o critério de aceitabilidade de preços adotados nas contratações da Petrobras.
Os efeitos do sobrestamento cessaram com a prolação do Acórdão 571/2013-TCU-Plenário, de relatoria do Exmo. Ministro Benjamin Zymler, momento em que a unidade técnica avaliou ser necessária a realização de nova inspeção nas obras do Comperj a fim de atualizar os dados presentes nos autos do TC Processo 009.834/2010-9, dado o lapso de tempo e a possibilidade de alteração nos referidos ajustes, assim como pelas notícias acerca da intenção da Petrobras postergar a conclusão das obras, com a consequente rescisão de alguns contratos.
Na inspeção, a unidade responsável do TCU à época, Secretaria de Fiscalização de Infraestrutura de Petróleo e de Gás Natural (SeinfraPetróleo) , incluiu o contrato das obras referentes à implantação da Unidade de Hidrotratamento de Destilados Médios (UHDT) , firmado com o consórcio formado pelas empresas Construtora Queiroz Galvão S/A, Galvão Engenharia S/A e Iesa Óleo e Gás S/A. Esse contrato não fez parte do escopo inicial do TC Processo 009.834/2010-9, pois seu procedimento licitatório ocorreu simultaneamente à auditoria originária, o que impossibilitou sua fiscalização naquela ocasião. 
Com base nas conclusões dos trabalhos executados na esfera daquela inspeção, o Plenário desta Corte prolatou o Acórdão 632/2017-TCU-Plenário, de relatoria do Exmo. Ministro Vital do Rêgo, determinando a conversão do processo TC Processo 009.834/2010-9 em tomadas de contas especial (TCE) para cada contrato analisado, para fins de apuração dos indícios de prejuízos preliminarmente quantificados, que totalizavam, até aquele momento, R$ 544 milhões (valores históricos) , conforme Quadro 1 - transcrito da peça 66, p. 3:
Quadro 1 - Indícios de sobrepreço apontados no relatório de auditoria.
	Contrato
	Objeto
	Sobrepreço (R$) 

	0800.0056801.10.2
	UDAV - Unidade de Destilação Atmosférica e a Vácuo
	79.769.676,96

	0800.0057282.10.2
	UCR - Unidade de Coqueamento Retardado
	260.536.618,39

	0800.0060702.10.2
	UHDT - Unidade de Hidrotratamento de Destilados Médios
	99.311.296,73

	0800.0056936.10.2
	UHCC - Unidade de Hidro Craqueamento Catalítico
	104.388.883,35

Fonte: Relatório de Auditoria 387/2015 (peça 66, p. 3, destes autos) 
Além disso, o item 9.1 do Acórdão 632/2017-TCU-Plenário (sob a relatoria do Exmo. Ministro Vital do Rêgo, peça 3) decretou cautelarmente, com fundamento no art. 44, § 2º, da Lei 8.443/1992 c/c art. 273 e 274 do Regimento Interno do TCU (RI/TCU) , pelo prazo de um ano, a indisponibilidade de bens das empresas e dos consórcios envolvidos nas contratações em que se constataram os indícios de sobrepreço, dando origem a 11 processos de indisponibilidade de bens - descritos no Quadro 2, transcrito da peça 66, p. 3.
Quadro 2 - Processos de indisponibilidade de bens por empresa e consórcio.
	Processo
	Empresa
	Montante R$

	TC Processo 009.174/2017-6
	Techint Engenharia e Construção S/A
	260.536.618,39

	TC Processo 009.171/2017-7
	Consórcio Techint-Andrade Gutierrez
	260.536.618,39

	TC Processo 009.175/2017-2
	Alumini Engenharia S/A
	104.388.883,35

	TC Processo 009.177/2017-5
	Consórcio SPE - Skanska-Promon-Engevix
	79.769.676,96

	TC Processo 009.180/2017-6
	Engevix Engenharia E Projetos S/A
	79.769.676,96

	TC Processo 009.181/2017-2
	Promon Engenharia Ltda.
	79.769.676,96

	TC Processo 009.194/2017-7
	Skanska Brasil Ltda.
	79.769.676,96

	TC Processo 009.199/2017-9
	Construtora Queiroz Galvão S/A
	99.311.296,73

	TC Processo 009.202/2017-0
	Consórcio Queiroz Galvão-Iesa-Galvão Engenharia
	99.311.296,73

	TC Processo 009.204/2017-2
	Galvão Engenharia S/A
	99.311.296,73

	TC Processo 009.205/2017-9
	Iesa Óleo & Gás S/A
	99.311.296,73

Fonte: Relatório de Auditoria (peça 66, p. 3, destes autos) 
II.II. Período posterior ao início dos desdobramentos da "Operação Lava-jato"
A Operação Lava-Jato, deflagrada em 17 de março de 2014, trouxe uma nova perspectiva às apurações em curso no TCU, visto que os fatos revelados no âmbito das investigações conduzidas pela Polícia Federal alinhavam-se com as irregularidades que vinham sendo apontadas pelos trabalhos de fiscalização do TCU.
Com efeito, as novas análises da unidade técnica contemplaram dados trazidos pela Operação Lava Jato, concluindo pela existência de indícios de cartelização das contratadas e de conluio destas com dirigentes da Petrobras, para frustrar o caráter competitivo dos procedimentos licitatórios do Comperj e obter vantagens indevidas. Nesse sentido, o Acórdão 632/2017-TCU-Plenário (peça 3) determinou, em seu subitem 9.2.11, a autuação de processo apartado para apuração das fraudes cometidas nessas licitações:
9.2.11. autue processo apartado para apurar ocorrência de fraudes em licitações mediante ajuste prévio entre as licitantes nos certames conduzidos pela Petrobras, no que se refere aos contratos de obras e serviços relacionados aos contratos do Comperj, objetos de análise destes autos;
Em atendimento a esse subitem do Acórdão 632/2017-TCU-Plenário e após análise realizada no processo de Relatório de Auditoria do TC Processo 010.816/2017-8 (peça 66) , que trata de apartado autuado para verificar a ocorrência de fraude à licitação nos Contratos UDAV, UHCC, UCR e UHDT do Complexo Petroquímico do Rio de Janeiro (Comperj) , foi determinada a oitiva do sr. Paulo Roberto Costa, para que, no prazo de até 15 (quinze) dias, a contar do recebimento do Ofício 0993/2019-TCU/SeinfraOperações de 2/9/2019 (peça 69) , se pronunciasse quanto à seguinte ocorrência e conduta: 
a)	Irregularidade: viabilizar a atuação do cartel e contribuir para a fraude às licitações do Comperj que precederam a contratação da execução das obras de construção e montagem das Unidades de Destilação Atmosférica e a Vácuo (UDAV) , Hidrocraqueamento Catalítico (UHCC) , Unidade de Coqueamento Retardado (UCR) e Hidrotratamento de Destilados Médios (UHDT) , no bojo de esquema criminoso conduzido, pelo menos, de 2003 a 2014, a partir das seguintes condutas ilícitas.
b)	Condutas: 
b.1) utilização da prevalência hierárquica e funcional para, deliberadamente, facilitarem o funcionamento do cartel e o direcionamento das contratações em favor das empresas cartelizadas, incorrendo em fraude às licitações; 
b.2) aprovação consciente, por meio de culpa in eligendo, de comissões de licitações notadamente complexas pela alocação de componentes sabidamente inexperientes, com prejuízo para a aplicação do princípio fundamental da seleção da melhor proposta e, em consequência, com a facilitação do esquema fraudulento para o direcionamento das licitações; 
b.3) inclusão ou exclusão ilegal de empresas cartelizadas, nos certames, para direcioná-los em favor das empreiteiras ou consórcios de empreiteiras selecionados pelo cartel, caracterizando a conduta pessoal definitiva para o direcionamento das licitações e, consequentemente, o posterior pagamento ilegal de numerários a funcionários da companhia e a terceiros; 
b.4) contratações diretas, de forma ilegal e injustificada, com infração aos princípios da isonomia, da moralidade, da legalidade, da impessoalidade, da regular licitação e da obtenção da melhor oferta, contribuindo para a materialização de pagamentos ilegais a terceiros no decorrer dos contratos; e 
b.5) . compartilhamento de informações sigilosas ou restritas com as empresas integrantes do cartel, de forma determinante para o direcionamento dos certames licitatórios e para a redução dos descontos nos preços dos certames, configurando, assim, a direta relação com o esquema de pagamentos ilícitos a terceiros no decorrer dos contratos.
O prazo foi prorrogado em duas oportunidades, conforme o Despacho à peça 74 e respectivo Ofício de notificação (peça 75) , bem como de acordo com o Ofício constante à peça 80. Ao todo, o responsável teve praticamente o prazo de doze meses para responder o chamamento do TCU, permanecendo silente, assumindo os efeitos da sua revelia.
A presente instrução traz, de forma sucinta, os elementos constantes do Relatório de Auditoria que auxiliaram na responsabilização do sr. Paulo Roberto Costa e, ao final, propõe o encaminhamento de mérito.
II.III. Contextualização sobre os prejuízos decorrentes do Comperj
Ao longo de sua construção, o Comperj deixou de ser um projeto viável para se tornar fonte de prejuízo bilionário aos cofres da Petrobras. De acordo com o relatório do Acórdão 3345/2015-TCU-Plenário (Rel. Exmo. Min. Vital do Rêgo) , o Comperj foi idealizado em 2004, com previsão de conclusão no ano de 2011, a um custo estimado de cerca de US$ 6,1 bilhões. Esse investimento evoluiu posteriormente para US$ 8,4 bilhões em 2006. Após uma ruptura na estrutura conceitual ocorrida em 2010, a evolução dos custos chegou a US$ 26,9 bilhões e, posteriormente, subiu para US$ 30,5 bilhões com o advento de outras modificações divulgadas no Plano de Negócios e Gestão 2013-2017. Ao final, caso fosse construído completamente o complexo poderia chegar ao montante de US$ 47,7 bilhões. Isso representa um acréscimo de custos da ordem de 8,8 vezes, em dólares americanos, ou 14,9 vezes, em reais.
Contudo, de acordo com voto condutor do acórdão supramencionado, o empreendimento já mostrava, no momento da prolação do acórdão, forte caráter deficitário, com prejuízo estimado em US$ 14,36 bilhões negativos (análise do Valor Presente Líquido do empreendimento ao longo do tempo) . Ou seja, apesar de todos os investimentos feitos para construir o Comperj, mesmo com a plena operação do complexo, "as receitas operacionais obtidas pelo Complexo ao longo de toda a vida útil do projeto jamais compensarão os gastos incorridos; pior ainda, o prejuízo final aos cofres da Estatal será superior a US$ 14 bilhões (grifos acrescidos) ".
Em dezembro de 2019, a própria Petrobras reconheceu publicamente, em seu sítio eletrônico "Fatos e Dados", que a finalização do Comperj não apresenta atratividade econômica (Fonte: https://petrobras.com.br/fatos-e-dados/estamos-avaliando-alternativas-para-o-comperj-em-itaborai-no-rio-de-janeiro.htm, acessado em 22/09/2020) .
II.IV. Informações adicionais 
Cumpre informar que no âmbito do processo que trata das fraudes às licitações para implantação da Refinaria Abreu e Lima - Rnest (TC Processo 013.395/2017-3) , os autos foram sobrestados até a demonstração de que o responsável cumpriu suas obrigações no acordo de colaboração premiada celebrado com o Ministério Público Federal, conforme o Acórdão 954/2019-TCU-Plenário, sob a relatoria do Exmo. Ministro Benjamin Zymler. 
Já âmbito da representação que trata das fraudes às licitações para realização das obras de modernização da Refinaria Presidente Getúlio Vargas (Repar, TC Processo 029.991/2017-0) , as irregularidades cometidas pelo sr. Paulo Roberto Costa, semelhantes às que estão sendo tratadas nestes autos, foram consideradas graves, conforme o art. 60 da Lei 8.443/1992 c/c art. 270 do RI/TCU, "em face da eventual possibilidade de inabilitar os referidos responsáveis [incluindo o sr. Pedro José Barusco Filho] para o exercício de cargo em comissão e de função de confiança pelo período de 8 (oito) anos na administração federal, nos termos do art. 60 da Lei no 8.443, de 1992, e do art. 270 do RITCU; suspendendo, todavia, a subsequente execução dessa medida e a correspondente prescrição da pretensão punitiva do TCU em favor dos aludidos colaboradores, diante do subjacente respeito aos acordos firmados judicialmente com o Ministério Público Federal" (Acórdão 1279/2020-TCU-Plenário, sob a relatoria do Exmo. Ministro-Substituto André Luís de Carvalho, peça 69 daqueles autos) .
III. EXAME TÉCNICO
Nos termos do subitem 9.2.11 do Acórdão 632/2017-TCU-Plenário e conforme análise realizada no processo de Relatório de Auditoria do TC Processo 010.816/2017-8 (peça 66) , foi realizada a audiência do sr. Paulo Roberto Costa. O responsável foi, por meio de três ofícios no curso de doze meses, instado a se manifestar sobre as fraudes nos empreendimentos em questão do Comperj, conforme consta nos ofícios. O responsável foi devidamente notificado no endereço constante na base de dados disponível (peças 70, 77 e Ofício à peça 80) .
Nas referidas notificações, a seguinte irregularidade foi imputada ao responsável: viabilizar a atuação do cartel e contribuir para a fraude às licitações do Comperj que precederam a contratação da execução das obras de construção e montagem das Unidades de Destilação Atmosférica e a Vácuo (UDAV) , Hidrocraqueamento Catalítico (UHCC) , Unidade de Coqueamento Retardado (UCR) e Hidrotratamento de Destilados Médios (UHDT) , no bojo de esquema criminoso conduzido, pelo menos, de 2003 a 2014, a partir das seguintes condutas ilícitas:
utilização da prevalência hierárquica e funcional para, deliberadamente, facilitar o funcionamento do cartel e o direcionamento das contratações em favor das empresas cartelizadas, incorrendo em fraude às licitações; 
aprovação consciente, por meio de culpa in eligendo, de comissões de licitações notadamente complexas pela alocação de componentes sabidamente inexperientes, com prejuízo para a aplicação do princípio fundamental da seleção da melhor proposta e, em consequência, com a facilitação do esquema fraudulento para o direcionamento das licitações;
inclusão ou exclusão ilegal de empresas cartelizadas, nos certames, para direcioná-los em favor das empreiteiras ou consórcios de empreiteiras selecionados pelo cartel, caracterizando a conduta pessoal definitiva para o direcionamento das licitações e, consequentemente, o posterior pagamento ilegal de numerários a funcionários da companhia e a terceiros;
contratações diretas, de forma ilegal e injustificada, com infração aos princípios da isonomia, da moralidade, da legalidade, da impessoalidade, da regular licitação e da obtenção da melhor oferta, contribuindo para a materialização de pagamentos ilegais a terceiros no decorrer dos contratos; e
compartilhamento de informações sigilosas ou restritas com as empresas integrantes do cartel, de forma determinante para o direcionamento dos certames licitatórios e para a redução dos descontos nos preços dos certames, configurando, assim, a direta relação com o esquema de pagamentos ilícitos a terceiros no decorrer dos contratos.
O sr. Paulo Roberto Costa, de forma resumida, utilizou-se do cargo para permitir a ocorrência das fraudes às licitações conduzidas pela Petrobras, privilegiando as empresas cartelizadas, antecipando o investimento em projetos imaturos e permitindo a contratação de serviços por valores acima daqueles que seriam praticados em um ambiente competitivo. Evidentemente, o responsável poderia, em razão do cargo que ocupava, ter evitado a ocorrência das fraudes por mais de uma década, caso não estivesse envolvido em tais fraudes e não estivesse recebendo valores indevidos que ele próprio assumiu ter recebido.
No ponto, vale resgatar alguns trechos da representação no qual é tratada a participação do sr. Paulo Roberto Costa, inclusive citadas por ele mesmo (peça 66, p. 11) . No primeiro, o sr. Alberto Youssef, em seu interrogatório na ação penal 5026212-82.2014.404.7000 (peça 23, p. 38, linhas 37-49) , detalhou como era acertado o vencedor do certame previamente à licitação:
Ministério Público Federal: - O senhor pode afirmar então que elas se reuniam? Os executivos dessas empresas confidenciaram alguma vez pro senhor essas reuniões? 
Interrogado: - Sim, com certeza. 
Ministério Público Federal: - E, e como funcionava daí, depois que elas definissem a empresa que seria a vencedora pra um determinado certame, elas passavam esse nome pro senhor ou ao senhor Paulo Roberto Costa? 
Interrogado: - Era entregue uma lista das empresas que ia participar do certame e nessa lista já era dito quem ia ser, quem ia ser a vencedora. Essa lista era repassada pro Paulo Roberto Costa. (grifos acrescidos) 
Ministério Público Federal: - Em qual momento era repassada essa lista? 
Interrogado: - Logo que, que ia se existir os convites. 
Ministério Público Federal: - Abriu o certame, a lista já era passada?
Interrogado: - Sim.
Em relação ao pagamento de propinas, cite-se os seguintes trechos constantes da representação (peça 66, p. 12-13) :
Sr. Paulo Roberto da Costa - Termo de Colaboração n. 1 (peça 16, p. 3) :
 (...) QUE as empresas se reuniam normalmente em São Paulo, ou eventualmente na sede da ABEME no Rio de Janeiro, para decidir com quem ficaria cada uma das obras, definindo os percentuais de pagamento de propinas e os responsáveis por cada uma das obras e contratos; (...) QUE portanto, a propina sai de uma percentual do lucro da empresa, previamente estabelecido, que devido a falta de concorrência efetiva fica sempre no limite daquele admitido pela empresa contratante; (...) QUE como dito anteriormente a média de percentual pago a título de propina para os grupos políticos era em regra de 3% do valor total da obra, podendo ser reduzido a 2% ou 1,5% dependendo do andamento obra; (grifos nossos) 
Sr. Alberto Youssef - Termo de Interrogatório (peça 23, p. 37) :
Juiz Federal: - O senhor Paulo Roberto, que foi ouvido, ele mencionou que esse percentual seria de 3%, sendo 1% destinado ao PP. É 3% ou o senhor mencionou 1% mais 1%, o senhor pode me esclarecer? Interrogado: - Sempre se teve um entendimento que a Diretoria de Abastecimento era 1%, se a Engenharia cobrava mais que 1%, pra mim é novidade. Pra mim a Diretoria de Engenharia e Serviços também cobrava 1% e não 2. Se o doutor Paulo Roberto está dizendo que era 2, pode ser que ele soubesse mais do que eu. Eu sempre entendi que era 1% pra Diretoria de Engenharia e 1% pra Diretoria de Abastecimento. (grifos no original) 
Sr. Augusto Ribeiro de Mendonça - Neto Termo de Colaboração n. 2 - (peça 24, p. 6) :
 (...) QUE indagado sobre como se sustentava este esquema criminoso no âmbito da PETROBRÁS, se havia pagamento de propinas, afirma que existia "um acerto de comissões" entre as empresas do "CLUBE", vencedoras das licitações da PETROBRÁS, e os Diretores PAULO ROBERTO COSTA e RENATO DUQUE; (grifos nossos) 
Em adição, na representação foi destacado que o MPF ofereceu denúncia contra executivos de diversas empresas por corrupção ativa em razão do oferecimento e promessa de pagamento de vantagens econômicas indevidas ao sr. Paulo Roberto da Costa, então Diretor de Abastecimento da Petrobras, em percentual incidente sobre o valor dos respectivos contratos firmados com a Petrobras para execução das obras da UDAV, UCR e UHDT do Comperj (peça 66, p. 22, 26 e 29) .
Há nos autos, provas suficientes de que o sr. Paulo Roberto Costa tinha ciência da existência e da atuação do cartel nas licitações da Petrobras. Além disso, foi por ele próprio confirmada a sua atuação para que as fraudes fossem perpetradas e, para isso, recebeu vantagens indevidas proporcional aos valores dos contratos firmados entre as empresas envolvidas e a Petrobras.
Na representação ora em análise, transcorrido o prazo regimental fixado e tendo o responsável permanecido inerte, impõe-se que ele seja considerado revel, dando-se prosseguimento ao feito, de acordo com o art. 12, § 3º, da Lei 8.443/1992 e com o art. 202, § 8º, do Regimento Interno do TCU.
Diante da revelia do responsável e inexistindo elementos que permitissem concluir pela sua boa-fé, bem como não havendo outros elementos que afastassem a culpabilidade da sua conduta, a proposta natural seria de aplicação de multa e de sanção de inabilitação.
Não obstante, há que se considerar que o responsável firmou acordo de colaboração com o Ministério Público Federal, e considerar, ainda, o despacho emitido pelo Exmo. Juiz Federal Sérgio Moro, da 13ª Vara Federal de Curitiba, no bojo da Petição 5054741-77.2015.4.04.7000/PR (relativo ao compartilhamento de termos, documentos e depoimentos) , segundo o qual não é possível a utilização de provas compartilhadas contra colaboradores, exceto visando o ressarcimento ao erário. 
Nessa linha, tendo por base os já referidos Acórdão 954/2019-TCU-Plenário, sob a relatoria do Exmo. Ministro Benjamin Zymler, e 1.279/2020-Plenário, da relatoria do Exmo. Ministro-Substituto André Luís de Carvalho, propõe-se rejeitar as razões de justificativas do sr. Paulo Roberto Costa em relação às fraudes ocorridas nas licitações do Comperj tratadas nestes autos, sobrestando, com fundamento no art. 157, caput, do Regimento Interno do TCU, o exercício do poder sancionatório desta Corte de Contas, enquanto comprovado o efetivo cumprimento do acordo de colaboração firmado com o Ministério Público Federal, com a suspensão da prescrição da pretensão punitiva do TCU, com fulcro no subitem 9.1.5 do Acórdão 1441/2016-TCU-Plenário, combinado com os arts. 87 da Lei 12.529/2011, e 4º, § 3º, da Lei 12.850/2013.
CONCLUSÃO
Os presentes autos visam avaliar a participação do sr. Paulo Roberto Costa nas fraudes cometidas às licitações das unidades UDAV, UHCC, UCR e UHDT do Comperj. 
Destacou-se, na seção "Histórico", a atuação do TCU nessas obras, que desde 2008, vem realizando auditorias anuais, chegando a apontar irregularidades como sobrepreço, contratação direta irregular e adoção de regime de execução contratual inadequado ou antieconômico.
Em razão de novas análises da unidade técnica contemplarem dados trazidos pela Operação Lava Jato, com robustos provas de cartelização entre as empresas e de conluio dessas com dirigentes da Petrobras, para fins de frustrar o caráter competitivo dos procedimentos licitatórios do Comperj e de obter vantagens indevidas, este Tribunal determinou, por meio do subitem 9.2.11 do Acórdão 632/2017-TCU-Plenário, a autuação de processo apartado para apuração das referidas fraudes. 
Instado a se manifestar nos autos em três oportunidades, e após o transcurso de aproximadamente doze meses, o sr. Paulo Roberto Costa permaneceu silente, apesar de devidamente notificado.
Considera-se que o responsável prestou informações em seu acordo de colaboração que foram úteis para as investigações e respectivas responsabilizações no âmbito das investigações conduzidas desta Corte. É fato que o responsável não acrescentou novas informações nestes autos. 
Entretanto, considerando: (i) as informações já prestadas, os benefícios para as investigações e a sua efetiva utilização para fundamentação da representação tratada neste processo; (ii) o Despacho emitido pelo Exmo. Juiz Federal Sérgio Moro, da 13ª Vara Federal de Curitiba, no bojo da Petição 5054741-77.2015.4.04.7000/PR; e (iii) o entendimento manifestado por meio dos Acórdão 954/2019-TCU-Plenário, sob a relatoria do Exmo. Ministro Benjamin Zymler, e 1.279/2020-Plenário, da relatoria do Exmo. Ministro-Substituto André Luís de Carvalho, propõe-se considerar revel o sr. Paulo Roberto Costa, bem como graves as condutas por ele praticadas em relação às fraudes tratadas nestes autos, sobrestando-se, com fundamento no art. 157, caput, do Regimento Interno do TCU, o exercício do poder sancionatório desta Corte de Contas, enquanto comprovado o efetivo cumprimento do acordo de colaboração firmado com o Ministério Público Federal, com a suspensão da prescrição da pretensão punitiva do TCU, com fulcro no subitem 9.1.5 do Acórdão 1441/2016-TCU-Plenário, combinado com os arts. 87 da Lei 12.529/2011 e 4º, § 3º, da Lei 12.850/2013.
Registra-se que a proposta formulada não representa a utilização de provas contra pessoa física que firmou acordo de colaboração, pois tais provas não estão sendo utilizadas para sancionar o colaborador. Anota-se que, salvo melhor juízo, o que se pretendeu no Despacho do então Exmo. Juiz Federal Sérgio Moro foi amplificar a eficácia dos acordos de colaboração, fortalecer o instituto da colaboração premiada e proteger o colaborador contra sanções excessivas. A proposta ora formulada não afeta tais objetivos na medida em que, tão-somente, reconhece a responsabilidade pela prática de atos que já são de conhecimento público e que já foram objeto de ações e/ou decisões no âmbito cível, criminal e do controle externo. O poder sancionatório desta Corte de Contas deixa de ser exercido contra o responsável colaborador enquanto ele estiver cumprindo os compromissos assumidos no acordo.
Em razão de o presente processo ter sido constituído a partir do processo de Auditoria (TC 010.816/20178) para análise em apartado das manifestações do responsável, e de este apartado se tratar de mera estratégia processual com vista a atender à razoável duração do processo que o caso requer, propõe-se ainda que, quando do encerramento do presente processo, ele seja apensado ao processo TC 010.816/20178.
PROPOSTA DE ENCAMINHAMENTO
Diante do exposto, submetem-se os autos à consideração superior, propondo ao Tribunal:
conhecer da presente representação, por atender aos requisitos legais e regimentais de admissibilidade, para, no mérito, considerá-la procedente;
com fundamento no art. 12, § 3º, da Lei 8.443/1992 c/c o art. 202, § 8º, do Regimento Interno do TCU, considerar revel o sr. Paulo Roberto Costa;
com fundamento no art. 60 da Lei 8.443/1992, considerar graves as condutas praticadas pelo sr. Paulo Roberto Costa, sobrestando, com fundamento no art. 157, caput, do Regimento Interno do TCU, o exercício do poder sancionatório desta Corte de Contas, enquanto comprovado o efetivo cumprimento do acordo de colaboração firmado com o Ministério Público Federal;
suspender a prescrição da pretensão punitiva desta Corte de Contas, com relação aos fatos designados em análise neste processo, até que haja manifestação do órgão signatário do acordo de colaboração especificado no item anterior quanto ao cumprimento ou descumprimento das obrigações pactuadas pelo sr. Paulo Roberto Costa, com fulcro no subitem 9.1.5 do Acórdão 1441/2016-TCU-Plenário, combinado com os arts. 87 da Lei 12.529/2011 e 4º, § 3º, da Lei 12.850/2013;
dar ciência do acórdão que vier a ser proferido:
i. ao Ministério Público Federal no Paraná;
ii. à 13º Vara Federal de Curitiba/PR;
iii. à Diretoria de Governança, Risco e Conformidade da Petrobras (GRC) ;
iv. à Controladoria-Geral da União (CGU) ;
v. à Advocacia-Geral da União (AGU) .
determinar o apensamento, quando do encerramento do presente processo, ao processo de Auditoria (TC 010.816/20178) , com vista à consolidação das decisões proferidas.
O Secretário da SeinfraOperações anuiu ao exame e ao encaminhamento do titular da subunidade, que concordou com o auditor instrutor em cota singela (peça 83) , apenas ressaltando o seguinte ponto (peça 84) :
Importa registrar que o referido responsável, além de permanecer silente nestes autos, também não colaborou com nenhum processo de Controle Externo. Ao contrário, em oportunidades anteriores, o responsável negou a prática de superfaturamentos em todas as obras da Petrobras, o que inclui as obras do COMPERJ. Assim, mereceria ser apenado com multas elevada e inabilitação para o exercício de cargos públicos. Contudo, em deferência aos acordos celebrados pelo MPF, e homologado pelo Poder Judiciário, além da jurisprudência desta Corte de Contas (Acórdão 954/2019-TCU-Plenário) , conforme destacado na instrução, concordo excepcionalmente com a proposta de sobrestamento lançada pelo Auditor-instrutor, com a aprovação do titular da 3ª Diretoria.
O Ministério Público junto ao TCU se manifestou da seguinte forma (peça 86) :
Os presentes autos foram constituídos com vistas a uma análise individualizada da manifestação do Sr. Paulo Roberto Costa, em consonância com despacho (peça 1) exarado no âmbito de processo apartado (TC Processo 010.816/2017-8) para verificar a ocorrência de fraudes em licitações conduzidas pela Petróleo Brasileiro S.A. (Petrobras) relacionadas às obras de construção e montagem das Unidades de Destilação Atmosférica e a Vácuo (UDAV) , de Hidrocraqueamento Catalítico (UHCC) , de Coqueamento Retardado (UCR) e de Hidrotratamento de Destilados Médios (UHDT) , todas do Complexo Petroquímico do Rio de Janeiro (Comperj) , em atendimento ao subitem 9.2.11 do Acórdão 632/2017-TCU-Plenário, de relatoria do Ministro Vital do Rêgo.
2.	A audiência do ex-Diretor de Abastecimento da Petrobrás (período de 2004 a 2012) foi realizada em virtude das seguintes condutas (peça 69) :
Irregularidade: viabilizar a atuação do cartel e contribuir para a fraude às licitações do Comperj que precederam a contratação da execução das obras de construção e montagem das Unidades de Destilação Atmosférica e a Vácuo (UDAV) , Hidrocraqueamento Catalítico (UHCC) , Unidade de Coqueamento Retardado (UCR) e Hidrotratamento de Destilados Médios (UHDT) , no bojo de esquema criminoso conduzido, pelo menos, de 2003 a 2014, a partir das seguintes condutas ilícitas.
Condutas: 
b.1) utilização da prevalência hierárquica e funcional para, deliberadamente, facilitarem o funcionamento do cartel e o direcionamento das contratações em favor das empresas cartelizadas, incorrendo em fraude às licitações; 
b.2) aprovação consciente, por meio de culpa in eligendo, de comissões de licitações notadamente complexas pela alocação de componentes sabidamente inexperientes, com prejuízo para a aplicação do princípio fundamental da seleção da melhor proposta e, em consequência, com a facilitação do esquema fraudulento para o direcionamento das licitações; 
b.3) inclusão ou exclusão ilegal de empresas cartelizadas, nos certames, para direcioná-los em favor das empreiteiras ou consórcios de empreiteiras selecionados pelo cartel, caracterizando a conduta pessoal definitiva para o direcionamento das licitações e, consequentemente, o posterior pagamento ilegal de numerários a funcionários da companhia e a terceiros; 
b.4) contratações diretas, de forma ilegal e injustificada, com infração aos princípios da isonomia, da moralidade, da legalidade, da impessoalidade, da regular licitação e da obtenção da melhor oferta, contribuindo para a materialização de pagamentos ilegais a terceiros no decorrer dos contratos; e 
b.5) compartilhamento de informações sigilosas ou restritas com as empresas integrantes do cartel, de forma determinante para o direcionamento dos certames licitatórios e para a redução dos descontos nos preços dos certames, configurando, assim, a direta relação com o esquema de pagamentos ilícitos a terceiros no decorrer dos contratos.
3.	A despeito de notificado a apresentar suas razões de justificativa em duas ocasiões (peças 69-70, 77, 80) o responsável se manteve silente, motivo pelo qual a unidade técnica propõe considerá-lo revel nos termos do art. 12, § 3.º, da Lei n.º 8.443/1992 c/c o art. 202, § 8.º, do Regimento Interno do TCU (RITCU) .
4.	Outrossim, a SeinfraOperações, com espeque no art. 60 da Lei n.º 8.443/1992, propõe considerar graves as condutas praticadas pelo Sr. Paulo Roberto Costa e sobrestar o julgamento (art. 157 do RITCU) enquanto comprovado o efetivo cumprimento do acordo de colaboração firmado com o Ministério Público Federal (MPF) , suspendendo-se a prescrição da pretensão punitiva do Tribunal até que haja manifestação do órgão signatário do acordo quanto ao cumprimento ou descumprimento das obrigações do responsável, com fulcro no subitem 9.1.5 do Acórdão 1441/2016-TCU-Plenário, combinado com os arts. 87 da Lei n.º 12.529/2011 e 4.º, § 3.º, da Lei n.º 12.850/2013 (peça 82, p. 9-10) .
5.	Esta representante do Ministério Público junto ao Tribunal de Contas da União manifesta, desde já, sua concordância com a proposta da unidade técnica, sem prejuízo de tecer algumas considerações adicionais sobre a matéria.
6.	De início, nota-se que não seria possível identificar a participação do responsável no esquema fraudulento verificado nas licitações do Comperj sem lançar mão de provas compartilhadas pela 13.ª Vara Federal de Curitiba (peça 66, p. 39) :
124. Conforme revelado por meio de colaborações e apurado no curso das investigações da Operação Lava Jato, os principais empregados da Petrobras corrompidos pelo "Clube" foram os Srs. Paulo Roberto Costa, ex-Diretor de Abastecimento da Petrobras, Renato Duque, ex-Diretor de Serviços da Petrobras, e o então Gerente Executivo de Engenharia, Pedro Barusco. Mediante o recebimento de propina, praticaram atos de gestão e foram omissos, com o objetivo de restringir a competitividade, favorecer as empresas cartelizadas e fraudar as licitações para implantação do Comperj, em afronta, notadamente, aos arts. 37 da Constituição Federal e 3º da Lei 8.666/1993. (destaque inserido) 
7.	Tais provas foram compartilhadas com o Tribunal após peticionamento realizado pelo MPF (Petição 5054741-77.2015.4.04.7000/PR) , o qual, posteriormente, requereu no âmbito do mesmo processo judicial a especialização de provas cujo compartilhamento já havia sido autorizado, com a finalidade de que fosse "ressalvado o seu uso contra colaboradores ou empresas lenientes".
8.	Após o encaminhamento de expediente pela Presidência da Corte de Contas solicitando a "utilização das provas mesmo contra criminosos colaboradores ou empresas lenientes para ações voltadas ao ressarcimento dos danos", o titular da 13ª Vara Federal de Curitiba decidiu o seguinte:
Assim, é o caso de, na esteira da manifestação do MPF, autorizar o Tribunal de Contas da União a utilizar as provas compartilhadas mesmo contra colaboradores ou empresas lenientes para o fim exclusivo de ressarcimento dos danos decorrentes do crime.
Cabe ressalvar que não poderão ser utilizadas para imposição de multas punitivas ou administrativas, inclusive declaração de inidoneidade ou proibição de contratar. (destaque inserido) 
9.	Diante desse contexto, o Tribunal, em atitude de deferência aos acordos firmados por outros órgãos de controle, adotou o entendimento de que não caberia sancionar gestor colaborador enquanto adimplente com as obrigações consignadas no respectivo termo de colaboração, conforme assinalado no Voto condutor do Acórdão 954/2019-TCU-Plenário (TC Processo 013.395/2017-3) :
29. Em minha visão, a matéria decidida no aludido despacho não constitui uma interferência na autonomia desta Corte de Contas, uma vez que não restringe nenhuma das atribuições previstas no art. 71 da Constituição. Afinal, o Tribunal, como não poderia deixar de ser, continua livre para realizar fiscalizações, coletar provas e aplicar as sanções de sua competência, inclusive sobre matérias decididas pelo Poder Judiciário, respeitada apenas a vinculatividade da sentença penal, no caso de absolvição por inexistência de fato ou negativa de autoria. 
30. Em verdade, o entendimento esposado pelo aludido juízo tão somente impõe restrições ao uso de provas que foram obtidas no contexto de colaborações premiadas e seus desdobramentos. 
31. Em situações do tipo, é preciso fazer uma releitura do princípio da comunhão ou aquisição da prova. Considerando que as provas pertenciam ao colaborador e somente vieram a juízo por força de uma promessa de benefícios, é razoável que a utilização de tais provas pelo Estado respeite as condições firmadas no pacto que viabilizou sua obtenção. O mesmo entendimento se aplica as provas que decorreram das colaborações ou foram interpretadas a partir de informações prestadas por colaboradores. Por essa razão, compreendo que as provas coletadas em função de acordos de colaboração estão sujeitas ao princípio da comunhão ou aquisição condicionada ou mitigada. 
32. Sendo assim, tomando por base essas premissas, o despacho do juízo e a condição de colaborador do Sr. Paulo Roberto Costa perante o MPF, decido que não cabe a utilização das provas indicadas nas letras "f", "g", "h" e "j" do item 18 retro para fins de aplicação de sanção ao responsável.
33. Cabe ressaltar que tais elementos constituem o cerne da imputação dos fatos narrados na representação ao ex-Diretor de Abastecimento, uma vez que contêm a descrição de sua participação no esquema fraudulento verificado nas licitações da Rnest, que envolveu, inclusive, o recebimento de propinas. Dada a contundência de tais evidências e a própria forma de sua obtenção, em decorrência de vários acordos de colaboração premiada e de operações policiais subsequentes, é possível afirmar que sem as provas indicadas no item anterior não teria sido possível a presente ação de controle externo. (...) 
62. Retomando ao presente caso, a eventual extinção da ação punitiva do TCU, contudo, somente deve ocorrer, após a comprovação de que o colaborador cumpriu as obrigações acertadas no acordo que assinou com o Ministério Público. Isso porque, o eventual descumprimento dos deveres pactuados ensejaria a perda dos benefícios consignados no respectivo termo de colaboração e permitiria, por conseguinte, a utilização das provas produzidas no âmbito criminal para a condenação do responsável.
10.	Na mesma assentada, o Tribunal deliberou pela suspensão da prescrição da pretensão punitiva da Corte de Contas:
9.2. suspender a prescrição da pretensão punitiva desta Corte de Contas, com relação aos fatos designados em análise neste processo, até que haja manifestação do órgão signatário do acordo de colaboração especificado no item anterior quanto ao cumprimento ou descumprimento das obrigações pactuadas pelo Sr. Paulo Roberto Costa, com fulcro no subitem 9.1.5 do Acórdão 1441/2016-TCU-Plenário;
11.	Embora o decisum tenha feito menção apenas ao item 9.1.5 do Acórdão 1441/2016-TCU-Plenário para suspender a prescrição da pretensão punitiva, o Voto revela que a deliberação se encontra essencialmente fundamentada na interpretação extensiva do art. 87 da Lei n.º 12.529/2011:
68. À míngua de disposição legal a respeito do assunto, a suspensão da prescrição da pretensão punitiva do TCU, neste caso, pode ser fundamentada na interpretação extensiva do art. 87 da Lei 12.529/2011, novamente invocado como forma de dar coerência ao microssistema de combate a ilícitos contra a administração pública. Segue o texto do dispositivo: 
"Art. 87. Nos crimes contra a ordem econômica, tipificados na Lei nº 8.137, de 27 de dezembro de 1990, e nos demais crimes diretamente relacionados à prática de cartel, tais como os tipificados na Lei nº 8.666, de 21 de junho de 1993, e os tipificados no art. 288 do Decreto-Lei nº 2.848, de 7 de dezembro de 1940 - Código Penal, a celebração de acordo de leniência, nos termos desta Lei, determina a suspensão do curso do prazo prescricional e impede o oferecimento da denúncia com relação ao agente beneficiário da leniência." 
69. Com isso, cabe a declaração de suspensão da prescrição da pretensão punitiva desta Corte de Contas, até que haja manifestação do Ministério Público Federal, quanto ao cumprimento ou descumprimento das obrigações pactuadas no acordo de colaboração premiada celebrado com o Sr. Paulo Roberto Costa.
12.	Dada a destacada similaridade entre a situação tratada nos presentes autos e aquela apreciada no âmbito do TC Processo 013.395/2017-3, entende-se que a proposta apresentada pela unidade técnica no sentido de sobrestar o julgamento e de suspender o prazo prescricional esteja em linha com o posicionamento adotado pela Corte de Contas. Há que se destacar, ainda, que a sistemática ora proposta também prevaleceu na prolação do Acórdão 1279/2020-TCU-Plenário, o qual tratou de indícios de fraude à licitação na Refinaria Presidente Getúlio Vargas (Repar) em Araucária/PR.
13.	Por derradeiro, cumpre ressaltar que a prescrição da pretensão punitiva do Tribunal foi avaliada pela unidade técnica apenas sob a ótica do Acórdão 1441/2016-TCU-Plenário, quando se concluiu que o prazo decenal ainda não havia transcorrido (peça 66, p. 43) .
14.	No entanto, após a recente decisão do Supremo Tribunal Federal (STF) tomada no Recurso Extraordinário n.º 636.886 (tema 899) , que teve repercussão geral reconhecida, enunciando a tese de que "é prescritível a pretensão de ressarcimento ao erário fundada em decisão de Tribunal de Contas", esta representante do Ministério Público de Contas tem defendido a adoção do regime previsto na Lei n.º 9.873/1999 como solução adequada para regular a prescrição para a atuação do Tribunal, tanto por observar os parâmetros que preponderam no conjunto de normas do direito público, como por ser, também, a norma que já vem sendo utilizada pelo STF para reger a limitação temporal ao poder sancionador do TCU.
15.	De toda sorte, se considerados os ditames da Lei n.º 9.873/1999 tampouco se verifica a prescrição da pretensão punitiva do Tribunal atinente à aplicação de sanções ao Sr. Paulo Roberto Costa na eventualidade de que venha a descumprir os termos ajustados em sua colaboração com o MPF.
16.	Há que se considerar, para tanto, que a Lei n.º 9.873/1999 prevê que o prazo geral de cinco anos ceda lugar ao prazo previsto na lei penal quando o fato objeto da ação punitiva da Administração também constituir crime:
Art. 1º Prescreve em cinco anos a ação punitiva da Administração Pública Federal, direta e indireta, no exercício do poder de polícia, objetivando apurar infração à legislação em vigor, contados da data da prática do ato ou, no caso de infração permanente ou continuada, do dia em que tiver cessado.
 (...) 
§ 2º Quando o fato objeto da ação punitiva da Administração também constituir crime, a prescrição reger-se-á pelo prazo previsto na lei penal.
17.	No caso concreto, nota-se que o responsável foi condenado, dentre outros delitos (peças 49, 52, 54, 58, 60) pelo crime de corrupção passiva (peça 49, p. 121-122) :
Tendo o pagamento da vantagem indevida comprado a lealdade de Paulo Roberto Costa que deixou de tomar qualquer providência contra o cartel e as fraudes à licitação, aplico a causa de aumento do parágrafo único do art. 317, §1º, do CP, elevando-a para quatro anos e oito meses de reclusão. (...) 
Entre os dois crimes de corrupção, reconheço continuidade delitiva, unificando as penas com a majoração de 1/6, chegando elas a cinco anos e cinco meses de reclusão e noventa e três dias multa.
18.	Nos termos do artigo 119 do Código Penal, a extinção de punibilidade, para o concurso de crimes, incidirá sobre a pena de cada um isoladamente. Assim, pode-se considerar, na presente análise, a pena máxima de doze anos com acréscimo de um terço, para o crime de corrupção passiva previsto no artigo 317, §1.º, do Código Penal. 
19. Nesse caso, conforme disposto no artigo 109, inciso I, do Código Penal, a prescrição ocorre em vinte anos, se o máximo da pena é superior a doze anos, como ocorre nos delitos debatidos na espécie, sendo esse portanto, o prazo a ser utilizado na presente análise.
20.	Considerando-se que a prescrição da pretensão punitiva do TCU em relação ao responsável tenha tido início a partir das datas de celebração dos contratos do Comperj resultantes de licitações permeadas pela ocorrência de fraudes, entre março e setembro de 2010 (peça 66, p. 43-44) , não há que se cogitar, por conseguinte, da ocorrência de prescrição à luz da Lei n.º 9.873/1999.
21.	Quanto à suspensão do prazo prescricional, há que se notar que a Lei n.º 9.873/1999 (art. 3.º) também contemplou tal possibilidade para os termos de compromisso de cessação celebrados no âmbito do Conselho Administrativo de Defesa Econômica (CADE) , sendo tal previsão assimilada à legislação mais recente que trata da matéria (arts. 46 e 87 da Lei n.º 12.529/2011) 
22.	Em face do exposto, esta representante do Parquet especializado anui à proposta de encaminhamento da unidade técnica constante das peças 82 a 84 dos autos.
É o relatório.

não há.

Procuradora-Geral Cristina Machado da Costa e Silva.

REPRESENTAÇÃO. APURAÇÃO DA PARTICIPAÇÃO DO RESPONSÁVEL EM FRAUDES À LICITAÇÃO NO COMPERJ. OITIVA. NÃO APRESENTAÇÃO DE DEFESA. REVELIA. PROSSEGUIMENTO REGULAR DO PROCESSO. CELEBRAÇÃO DE ACORDO DE COLABORAÇÃO PREMIADA COM O MINISTÉRIO PÚBLICO FEDERAL. AUSÊNCIA DE PROVAS AUTÔNOMAS, ALÉM DAS COMPARTILHADAS PELO JUÍZO FEDERAL, APTAS A SUSTENTAR A CONDENAÇÃO. PRINCÍPIO DA AQUISIÇÃO CONDICIONADA DA PROVA OBTIDA EM DECORRÊNCIA DE ACORDOS DE COLABORAÇÃO. SOBRESTAMENTO DA APLICAÇÃO DE EVENTUAL SANÇÃO ATÉ A DEMONSTRAÇÃO DO CUMPRIMENTO DO ACORDO. CIÊNCIA.

REPRESENTAÇÃO (REPR)

Secretaria Extraordinária de Operações Especiais em Infraestrutura (SeinfraOperações).

Cuidam os autos de representação autuada de forma apartada do processo TC Processo 010.816/2017-8, para apurar a participação do Sr. Paulo Roberto Costa, ex-Diretor de Abastecimento da Petrobras, em razão da ocorrência de fraudes em licitações conduzidas pela Petróleo Brasileiro S.A. (Petrobras) , relacionadas às obras de construção e montagem das Unidades de Destilação Atmosférica e a Vácuo (UDAV) , de Hidrocraqueamento Catalítico (UHCC) , de Coqueamento Retardado (UCR) e de Hidrotratamento de Destilados Médios (UHDT) , todas do Complexo Petroquímico do Rio de Janeiro (Comperj) .
2. No escopo do processo original, as apurações envolveram todas as sociedades empresárias e os agentes públicos da Petrobras que participaram das fraudes, no bojo do qual foi lavrado o Acórdão 632/2017-TCU-Plenário, em que o Tribunal conheceu da representação e ordenou a oitiva das empresas e a audiência dos responsáveis.
3. Em virtude da celeridade processual que o caso requeria e da complexidade das várias manifestações dos responsáveis implicados, foi autorizada a constituição de processos apartados para análise individualizada das manifestações de cada sociedade e agente público envolvido nessa mesma decisão.
4. No que se refere ao Sr. Paulo Roberto Costa, o subitem 9.2.11 do Acórdão 632/2017-TCU-Plenário autorizou a realização de sua audiência, após as devidas delimitações de suas condutas, as quais foram assim destacadas no respectivo ofício a ele endereçado (peça 69) :
a) Irregularidade: viabilizar a atuação do cartel e contribuir para a fraude às licitações do Comperj que precederam a contratação da execução das obras de construção e montagem das Unidades de Destilação Atmosférica e a Vácuo (UDAV) , Hidrocraqueamento Catalítico (UHCC) , Unidade de Coqueamento Retardado (UCR) e Hidrotratamento de Destilados Médios (UHDT) , no bojo de esquema criminoso conduzido, pelo menos, de 2003 a 2014, a partir das seguintes condutas ilícitas:
b) Condutas:
b.1) utilização da prevalência hierárquica e funcional para, deliberadamente, facilitarem o funcionamento do cartel e o direcionamento das contratações em favor das empresas cartelizadas, incorrendo em fraude às licitações;
b.2) aprovação consciente, por meio de culpa in eligendo, de comissões de licitações notadamente complexas pela alocação de componentes sabidamente inexperientes, com prejuízo para a aplicação do princípio fundamental da seleção da melhor proposta e, em consequência, com a facilitação do esquema fraudulento para o direcionamento das licitações;
b.3) inclusão ou exclusão ilegal de empresas cartelizadas, nos certames, para direcioná-los em favor das empreiteiras ou consórcios de empreiteiras selecionados pelo cartel, caracterizando a conduta pessoal definitiva para o direcionamento das licitações e, consequentemente, o posterior pagamento ilegal de numerários a funcionários da companhia e a terceiros;
b.4) contratações diretas, de forma ilegal e injustificada, com infração aos princípios da isonomia, da moralidade, da legalidade, da impessoalidade, da regular licitação e da obtenção da melhor oferta, contribuindo para a materialização de pagamentos ilegais a terceiros no decorrer dos contratos; e 
b.5) . compartilhamento de informações sigilosas ou restritas com as empresas integrantes do cartel, de forma determinante para o direcionamento dos certames licitatórios e para a redução dos descontos nos preços dos certames, configurando, assim, a direta relação com o esquema de pagamentos ilícitos a terceiros no decorrer dos contratos.
5. O responsável se manteve silente, não obstante tenha sido notificado em duas oportunidades para apresentar razões de justificativa nestes autos (peças 69 e 80) . Cabe mencionar que a Seinfra entende que houve três oportunidades de manifestação, contudo o aviso de recebimento acostado à peça 77 refere-se ao Ofício 29/2020 de 17/2/2020 (peça 302 do TC Processo 010.816/2017-8) , mera notificação sobre despacho deste relator que excluía outros responsáveis do polo passivo daquela representação. Reforço que em todas as situações o Sr. Paulo Roberto Costa foi devidamente notificado.
6. Nesse passo, a Seinfra propôs considerá-lo revel nos termos do art. 12, § 3.º, da Lei 8.443/1992, c/c o art. 202, § 8.º, do Regimento Interno do TCU (RITCU) . Em prosseguimento regular do feito, a unidade instrutiva propõe, com base no art. 60 da Lei 8.443/1992, considerar graves as condutas praticadas pelo Sr. Paulo Roberto Costa e sobrestar o julgamento (art. 157 do RITCU) , suspendendo-se a prescrição da pretensão punitiva do Tribunal até que haja manifestação do Ministério Público Federal (MPF) quanto ao cumprimento das obrigações do responsável lavradas em acordo, com fulcro no subitem 9.1.5 do Acórdão 1441/2016-TCU-Plenário, combinado com os arts. 87 da Lei n.º 12.529/2011 e 4.º, § 3.º, da Lei n.º 12.850/2013.
7. O Ministério Público junto ao TCU (MPTCU) se alinha ao encaminhamento da Seinfra, sem deixar de destacar duas questões: (i) não ocorrência da prescrição da pretensão punitiva, seja pelos ditames da Lei 9.873/1999, seja pela jurisprudência convergente desta Casa nos termos do Acórdão 1441/2016-TCU-Plenário; e (ii) embasamento legal para suspender a prescrição da pretensão punitiva do Tribunal em virtude do sobrestamento do julgamento do responsável enquanto perdurar o cumprimento do acordo de colaboração premiada por ele firmado.
8. Acolho todas as manifestações precedentes, pelos motivos que passo a dispor.
9. Como bem colocado pela Seinfra, o responsável prestou informações em seu acordo de colaboração que foram úteis para as investigações e respectivas responsabilizações no âmbito das investigações conduzidas por esta Corte no que diz respeito aos objetos delimitados neste processo.
10. Concordo que o responsável não acrescentou novas informações nestes autos, mas alinhome às considerações do MPTCU de não que seria possível identificar a participação do responsável no esquema fraudulento verificado nas licitações do Comperj sem lançar mão de provas compartilhadas pela 13ª Vara Federal de Curitiba.
11. De fato, as evidências que permitiram concluir pela responsabilização do Sr. Paulo Roberto Costa são advindas daquelas provas, entre as quais destaco:
 (i) interrogatório do Sr. Alberto Youssef na Ação Penal 5026212-82.2014.404.7000 (peça 23, p. 38, linhas 37-49) , em que este detalha a participação do responsável no acerto de quem seriam os vencedores de cada licitação previamente à realização do certame;
 (ii) termos de colaboração n.º 1 do próprio Paulo Roberto Costa (peça 16, p.3) e n.º 2 do Sr. Augusto Ribeiro de Mendonça (peça 24, p. 6) , com o detalhamento dos percentuais e pagamentos de propinas; e
 (iii) denúncia oferecida pelo Ministério Público Federal (MPF) contra executivos de diversas empresas por corrupção ativa em razão do oferecimento e promessa de pagamento de vantagens econômicas indevidas ao Sr. Paulo Roberto da Costa, então Diretor de Abastecimento da Petrobras, em percentual incidente sobre o valor dos respectivos contratos firmados com a Petrobras para execução das obras da UDAV, UCR e UHDT do Comperj (peça 66, p. 22, 26 e 29) .
12. Registro também que o entendimento aqui adotado vai ao encontro das outras duas decisões em que o Sr. Paulo Roberto Costa foi arrolado como responsável por fraude à licitação mediante cartel nas obras da Refinaria Abreu e Lima (Rnest) , Acórdão 954/2019-TCU-Plenário, e da Refinaria Presidente Getúlio Vargas (Repar) , Acórdão 1279/2020-TCU-Plenário.
13. Diante disso, adoto o entendimento deste TCU de que, em deferência aos acordos firmados por outros órgãos de controle, não caberia sancionar gestor colaborador cujas informações do termo de colaboração acrescentaram algo às apurações deste Tribunal, enquanto o responsável estiver adimplente com as obrigações consignadas no respectivo termo de colaboração. 
14. Considero importante também esclarecer que adoto as conclusões precedentes em relação à prescrição da pretensão punitiva, uma vez que esta não se consumou pelos ditames do Acórdão 1441/2016-TCU-Plenário, tampouco pelo que dispõe a Lei 9.873/1999, como bem pontuado pela diligente avaliação do MPTCU.  
15. Por fim, incorporo como fundamento para a suspensão do prazo prescricional da conduta aqui em debate as disposições do art. 87 da Lei 12.529/2011, tal qual sugerido pelo MPTCU e pela unidade técnica:
Art. 87. Nos crimes contra a ordem econômica, tipificados na Lei nº 8.137, de 27 de dezembro de 1990, e nos demais crimes diretamente relacionados à prática de cartel, tais como os tipificados na Lei nº 8.666, de 21 de junho de 1993, e os tipificados no art. 288 do Decreto-Lei nº 2.848, de 7 de dezembro de 1940 - Código Penal, a celebração de acordo de leniência, nos termos desta Lei, determina a suspensão do curso do prazo prescricional e impede o oferecimento da denúncia com relação ao agente beneficiário da leniência.
16. Em conclusão, cabe a declaração de suspensão da prescrição da pretensão punitiva desta Corte de Contas, até que haja manifestação do Ministério Público Federal quanto ao cumprimento ou descumprimento das obrigações pactuadas no acordo de colaboração premiada celebrado com o Sr. Paulo Roberto Costa.
Diante de todo o exposto, voto para que seja adotada a deliberação que ora submeto a este Colegiado.
TCU, Sala das Sessões, em 9 de fevereiro de 2022.
Ministro VITAL DO RÊGO 
Relator